臺灣新竹地方法院民事判決　　　　　　　　　　　　　九十三年度訴字第六八六號
　　原　　　告　甲○○
　　訴訟代理人　魏早炳律師
　　　　　　　　魏翠亭律師
　　　　　　　　李克欣律師
　　複代理人　　陳恩民律師
　　　　　　　　丙○○
　　被　　　告　辛○○
　　兼右一人
　　訴訟代理人　丁○○
　　被　　　告　庚○○
　　　　　　　　己○○
　　　　　　　　壬○○○
　　　　　　　　乙○○
　　　　　　　　戊○○
右當事人間分割共有物事件，本院於民國九十三年十二月十四日辯論終結，判決如左
：
    主      文
兩造共有坐落新竹市○○段五六三地號、地目原、面積一五九八點四０平方公尺之土
地准予分割，其分割方式為：如附圖所示Ａ部分面積一０六五點六０平方公尺之土地
，由原告及被告乙○○二人取得，並按應有部分各二分之一之比例維持共有；如附圖
所示Ｂ部分面積二五八點０七平方公尺之土地，由被告辛○○、被告丁○○二人取得
，並按應有部分三一分之二二、三一分之九之比例維持共有；如附圖所示Ｃ部分面積
四七點一八平方公尺之土地，由被告庚○○取得；如附圖所示Ｄ部分面積四七點一八
平方公尺之土地，由被告己○○取得；如附圖所示Ｅ部分面積四七點一七平方公尺之
土地，由被告壬○○○取得；如附圖所示Ｆ部分面積一三三點二平方公尺之土地，由
被告戊○○取得。
訴訟費用由被告辛○○負擔五七六分之六六、被告庚○○、己○○、壬○○○各負擔
五七六分之十七、被告乙○○負擔三分之一、被告戊○○負擔五七六分之四八、被告
丁○○負擔五七六分之二七，餘由原告負擔。
    事實及理由
一、原告主張：
（一）緣坐落新竹市○○段五六三地號、地目原、面積一五九八點四０平方公尺之土
      地（下稱系爭土地）係兩造共有，原告之應有部分五七六分之一九二、被告辛○○之應有部分五七六分之六六、被告庚○○之應有部分五七六分之一七、被
      告己○○之應有部分五七六分之一七、被告壬○○○之應有部分五七六分之一
      七、被告乙○○之應有部分五七六分之一九二、被告戊○○之應有部分五七六
      分之四八、被告丁○○之應有部分五七六分之二七。
（二）按各共有人，得隨時請求分割共有物，但因物之使用目的不能分割或契約訂有
      不分割之期限者，不在此限，民法第八百二十三條第一項定有明文。查系爭土
      地並無不能分割之情形，兩造間亦未訂立不分割之契約，本件因系爭土地共有
      人人多意雜而難以獲得分割協議，爰請本院判決分割系爭土地，以利共有人就
      各自取得之土地為管理使用。
（三）有關系爭土地之使用現況，原告及被告乙○○在系爭土地上有建物，且有在部
      分土地上耕作，其他共有人則在系爭土地上並無建物，亦無在系爭土地上耕作
      情事。
（四）原告提出之分割方案圖係考量被告辛○○、丁○○二人於分割後要維持共有，
      而按照應有部分換算面積，其二人面積較大，所以將其二人分於如附圖所示Ｂ
      部分，而該部分土地上雖現有原告家族之建物，惟將於分割完畢後加以拆除。
      至被告庚○○、己○○、壬○○○三人應有部分換算之面積較小，惟其三人係
      兄弟，故以相連之方式即由其三人各分得如附圖所示Ｃ、Ｄ、Ｅ部分土地。另
      此分割方案圖亦考量避免分割後之土地過於狹長而不利使用，且被告分得之位
      置與毗連之土地中亦有其等與訴外人共有之土地，可以合併利用。又原告所提
      出之分割方案經新竹市地政事務所測繪完竣後，有根據測量成果圖補正訴之聲
      明，連同該測量成果圖送各被告，而被告等對原告主張之分割方案或表示同意
      ，或未提出任何不同意見，足見原告之分割方案應屬可採。
（五）綜上所述，原告之訴為有理由，乃聲明：兩造共有之坐落新竹市○○段第五六
      三地號、面積一五九八點四平方公尺之土地應予分割，如附圖所示Ａ部分面積
      一０六五點六平方公尺土地分予原告甲○○及被告乙○○二人維持共有，應有
      部分各二分之一；Ｂ部分面積二五八點０七平方公尺土地分予被告辛○○及被
      告丁○○二人維持共有，其中辛○○應有部分一００分之七一、丁○○應有部
      分一００分之二九；Ｃ部分面積四七點一八平方公尺土地分予被告庚○○；Ｄ
      部分面積四七點一八平方公尺土地分予被告己○○；Ｅ部分面積四七點一七平
      方公尺土地分予被告壬○○○；Ｆ部分面積一三三點二平方公尺土地分予被告
      戊○○。
二、被告則以：
（一）被告辛○○、丁○○部分：
      被告辛○○、丁○○二人則以其二人係母子關係，其等同意就系爭土地進行分
      割，而系爭土地如採原物分割方式，其二人亦願意維持共有並同意原告之分割
      方案，惟就被告二人分得土地上屬於原告家族之地上物希望能儘速拆除，以保
      障其二人之權益。
（二）被告乙○○部分：
      被告乙○○同意分割系爭土地，且對於原告提出之分割方案及訴之聲明並無意
      見，並願意於分割後就分得之土地與原告維持共有。
（三）被告庚○○、己○○、壬○○○部分：
  １、被告己○○原本以其應有部分換算之面積過小，不同意分割；又如採原物分割
      之方式，願意在分割後與庚○○、壬○○○維持共有，另就原告所提分割方案
      中主張由其分得部分並無意見，只要分割時將其與被告庚○○、壬○○○三兄
      弟分在一起即可等情。
  ２、被告壬○○○原本以其應有部分換算之面積過小，亦不同意分割，另就原告所
      提分割方案中主張由其分得部分並無意見，只要分割時將其與被告庚○○、己○○三兄弟分在一起即可等情。
  ３、被告庚○○則未到庭陳述，亦未提出書狀作何答辯。
（四）被告戊○○未於言詞辯論期日到場，復未提出書狀作何答辯。
三、程序方面：
    被告辛○○、庚○○、己○○、壬○○○、戊○○、丁○○經合法通知，均未於
    言詞辯論期日到場，核均無民事訴訟法第三百八十六條各款所列情形，爰依原告
    聲請，由其一造辯論而為判決。。
四、得心證之理由：
（一）原告主張系爭土地為兩造所共有，其中原告、被告乙○○之應有部分均為五七
      六分之一九二，被告庚○○、己○○、壬○○○之應有部分均為五七六分之一
      七，被告辛○○之應有部分為五七六分之六六，被告丁○○之應有部分為五七
      六分之二七，被告戊○○之應有部分為五七六分之四八，而系爭土地兩造並無
      分割之協議，且亦無因物之使用目的不能分割，或有不分割之協議之事實，業
      據提出地籍圖謄本、分割方案略圖、土地登記謄本等為證，亦為曾於調解或履
      勘現場時到場之被告所不爭執，而未到場之被告亦未為任何爭執，自堪信原告
      此部分之主張為真實。
（二）按耕地指依區域計畫法劃定為特定農業區、一般農業區、山坡地保育區及森林
      區之農牧用地；每宗耕地分割後每人所有面積未達零點二五公頃者，固不得分
      割；但在農業發展條例於八十九年一月四日修正施行前之共有耕地，得分割為
      單獨所有，同條例第三條第十一款、第十六條第一項第四款分別定有明文。又
      按前開條例第十六條第一項第三款及第四款規定申請分割之耕地，應分割為單
      獨所有；但耕地之部分共有人協議就其應有部分仍維持共有者，不在此限，此
      觀耕地分割執行要點第十一點之規定意旨亦明。查系爭土地係地目原、使用分
      區特定農業區之土地，且系爭土地係於農業發展條例修正施行前之共有耕地，
      則參諸前開規定，自仍得進行分割，並得為單獨所有或經協議就應有部分仍維
      持共有。次按關於「耕地分割執行要點」原第六點規定已興建農舍需計算建蔽
      率還原分割之限制，業經內政部以九十年二月九日台 (九十)內地字第八九一
      八五九五號函刪除該執行要點第六點之規定，是以農業發展條例修正公布前已
      興建農舍之耕地分割，只要符合農業發展條例第十六條規定得以分割之情形者
      即可受理辦理分割，無須考量其地上之建築物（內政部九十年四月九日台（九
      十）台內地第九０六０六三五號函釋意旨參照）。查本院經會同兩造及新竹市
      地政事務所測量員至現場履勘結果，在系爭土地上雖有原告、被告乙○○等人
      所有之建物坐落其上，且均興建已久、十分老舊等情（見本院九十三年五月二
      十六日勘驗筆錄）；惟參諸前述，因系爭土地符合農業發展條例第十六條規定
      得以分割之情形，而其上之建物、地上物又均係在該條例修正公布前即已存在
      ，故在系爭土地上雖有建築物，仍可辦理分割自明。又被告己○○、壬○○○
      雖曾表示其因其等之應有部分較小而不願意分割云云；惟此僅係分割方式之問
      題（究採原物分割或變價分割），尚不影響原告得為本件共有物分割之請求；
      是原告主張系爭土地可辦理分割，且得分割為各共有人單獨所有或經部分共有
      人協議後維持共有等情，即屬可採。
（三）再按各共有人，得隨時請求分割共有物，民法第八百二十三條第一項前段定有
      明文。復按共有物分割之方法，不能協議決定者，法院得因任何共有人之聲請
      ，以原物分配於各共有人，或變賣共有物，以價金分配於各共有人，民法第八
      百二十四條第一項、第二項分別定有明文。而共有物之分割方法，法院得斟酌
      各共有人之利害關係，及共有物之性質，有自由裁量之權，縱當事人有所主張
      ，亦不受當事人主張之拘束。次按分割共有物固以消滅共有關係為目的，因之
      法院為分割共有物之裁判，並不能創設新之共有關係，惟有不能分割之情形，
      如為共同使用之道路，或部分共有人明示就分得部分願意維持共有者則屬例外
      ；查原告與被告乙○○願意就其分得土地維持共有，被告辛○○、丁○○亦願
      意就其分得土地維持共有，業據其等陳明，而此二部分以其等應有部分換算之
      面積合計分別為一０六五點六０及二五八點０七平方公尺，另被告戊○○以其
      應有部分換算之面積亦達一百三十三點二０平方公尺等情，有新竹市地政事務
      所九十三年十月十四日新地測字第０九三０００八０七一號函所附之複丈成果
      圖在卷可考，則由前述，前開各共有人無論分割後單獨所有或維持共有，均有
      相當之面積，可為耕作使用；又雖被告庚○○、己○○、壬○○○之應有部分
      較小，惟經以應有部分換算面積結果，其三人之面積亦各有四七點一八平方公
      尺，加上其三人為親兄弟，被告己○○、壬○○○並均表示希望為原物分割時
      其三兄弟能分在一起，另被告庚○○之妻於本院履勘現場時亦為相同之陳述（
      均見本院九十三年十月十三日勘驗筆錄），則其三人在分割後亦可合併利用，
      另因相鄰土地亦有被告庚○○、己○○、壬○○○三人與訴外人共有之土地（
      此部分詳後述），則未來相鄰土地分割或進行分管時亦可合併為使用，是本院
      基於上述，認以採取原物分割之方式較符合各共有人之利益。
（四）次查系爭土地之形狀，並非方整，且屬由北向西南方向走向之狹長形土地，而
      原告所提出如附圖所示之分割方案，係採橫向分割方式，使得各共有人分得之
      土地較為完整，無獨立突出之畸零地致較無法利用之情事，至原告與被告乙○○所分得維持共有、被告辛○○、丁○○所分得維持共有之土地，雖形狀仍不
      方整，惟因上開二部分之土地面積較廣，在土地利用上並不會受到影響。又被
      告庚○○、己○○、壬○○○部分雖分得之面積較小，惟因地形完整，且此三
      部分土地相連，在其三人合併利用下，已成近方正形狀之土地，並不會造成無
      法利用情形；次查在系爭土地相鄰之同段五六二地號土地，被告庚○○、己○○、壬○○○均為共有人，且其東側界線有約一半左右係與其三人分得之土地
      相連，未來五六二地號土地分割或分管使用，茍能與其三人分得之土地相連，
      將更增土地利用之價值；至被告戊○○分得之土地，其形狀亦頗為完整，且其
      面積達一三三點二０平方公尺，已能單獨為耕作使用；又因與系爭土地相鄰之
      同段五六二、六二七、六二六地號土地，被告戊○○均為共有人，且上開三筆
      土地均有與其分得之系爭土地相連，則前開相鄰三筆土地分割或分管使用時，
      茍能與其分得之土地相連，亦將更增土地利用之價值；次查曾到庭參加調解或
      於履勘現場時到場之被告辛○○、己○○、壬○○○、乙○○、丁○○，或同
      意原告之分割方案，或對於原告提出之分割方案表示無意見，另亦未有提出不
      同分割方案者，是綜合上述，本院認為原告所提出之分割方案，即由附圖所示
      編號Ａ部分面積一０六五點六０平方公尺之土地分歸原告及被告乙○○所有，
      並按應有部分各二分之一比例維持共有，編號Ｂ部分面積二五八點０七平方公
      尺之土地分歸被告辛○○、丁○○所有，並按三一分之二二、三一分之九比例
      維持共有，至編號Ｃ部分面積四七點一八平方公尺土地分歸被告庚○○，Ｄ部
      分面積四七點一八平方公尺土地分歸被告己○○，Ｅ部分面積四七點一七平方
      公尺土地分歸被告壬○○○，Ｆ部分面積一三三點二平方公尺土地分歸被告戊○○，並由此部分被告各自單獨取得所有權等情，使各共有人均能就分得之土
      地，發揮土地之價值，應屬可採。
（五）綜上所述，本件原告訴請被告准予分割共有之系爭土地，自屬有據，應予准許
      。又分割共有物之訴，核其性質，兩造本可互換地位，本件原告之起訴雖於法
      有據，然被告之應訴乃法律規定所不得不然，其所為抗辯自為伸張或防衛權利
      所必要，如由被告負擔全部訴訟費用，顯失公平，是以本院認本件之訴訟費用
      應由兩造按系爭共有土地應有部分之比例分擔較為公允。
五、據上論結，本件原告之訴為有理由，依民事訴訟法第三百八十五條第一項前段、
    第八十條之一、第八十五條第一項但書，判決如主文。
中　　　華　　　民　　　國　　九十三　　年　　 十二 　　月　　三十一　　日
                              臺灣新竹地方法院民事第一庭
                                  法  官  李承訓
右為正本係照原本作成。
如對本判決上訴，須於判決送達後廿日內向本院提出上訴狀。
                                  書記官  吳玉蘭
中　　　華　　　民　　　國　　九十三　　年　　 十二 　　月　　三十一　　日
